臺灣高等法院刑事判決　　　　　　　　100年度上訴字第906號
上　訴　人
即　被　告　孫恭元
選任辯護人　法律扶助羅聖乾律師
上列上訴人因重傷害案件，不服臺灣臺北地方法院99年度訴字第
1392號，中華民國100年1月19日第一審判決（起訴案號：臺灣臺
北地方法院檢察署99年度調偵字第508號、偵字第11446號），提
起上訴，本院判決如下：
    主  文
上訴駁回。
    事  實
一、孫恭元、起慕德滿達於民國（下同）九十九年一月一日三時
    四十三分許（起訴書誤載為同日三時三十五分許，應予更正
    ），行經臺北市中山區○○○路八十三號「星光閃閃時尚生
    活館」前，因不滿洪國源自上址對面馬路即持續無故動手推
    擠其等至上址前，遂與洪國源發生口角爭執，洪國源之同行
    友人洪嘉谷見狀即出手推擠孫恭元一下，孫恭元、起慕德滿
    達即共同基於傷害人身體之犯意聯絡，徒手與洪嘉谷相互扭
    打，洪國源（經原審判處有期徒刑四月確定）見狀亦基於傷
    害人身體之犯意，先徒手毆打倒地之孫恭元，再與起慕德滿
    達相互扭打進入上址「星光閃閃時尚生活館」內（起慕德滿
    達所涉傷害洪國源罪嫌部分未據告訴），孫恭元則變更原傷
    害之犯意，明知人體眼球為極脆弱之部位，持刀割刺將導致
    毀敗視能之結果，猶基於使人受重傷之犯意，見洪嘉谷自地
    上爬起，欲進入上址「星光閃閃時尚生活館」內，即先以左
    手拉住洪嘉谷，與洪嘉谷再度發生扭打，並掏出隨身所攜帶
    之瑞士刀，扳開刀刃（按係有自動安全扣，防止刀刃折回之
    加長型瑞士刀），朝洪嘉谷之左眼部猛刺，因見洪嘉谷之眼
    睛血流不止始停手，並旋進入上址「星光閃閃時尚生活館」
    內，再度與洪國源徒手互毆至店外騎樓，始行罷手（洪國源
    、孫恭元互毆部份，所涉傷害罪嫌部分均未據告訴）；洪嘉
    谷因而受有蜘蛛網膜下腔出血、左眼球破裂併有眼內組織部
    分損失、右眼眼肌麻痺、視神經病變、雙眼視力嚴重減損、
    失明、無光感、無恢復可能致毀敗二目視能之重傷害，及鼻
    骨骨折、眼窩內側壁骨折、臉開放性傷口、多處表淺損傷、
    磨損或擦傷及頸部外傷等傷害。
二、案經起慕德滿達告訴及洪嘉谷訴由臺北市政府警察局中山分
    局報告臺灣臺北地方法院檢察署（下稱臺北地檢署）檢察官
    偵查起訴。
    理  由
一、本件認定事實所引用，卷內所有卷證資料（包含人證與文書
    證據、物證等證據），並無證據證明係公務員違背法定程序
    所取得；而檢察官、被告及其辯護人於審判期日對法院提示
    之卷證，均表示沒意見等語，且卷內之文書證據，亦無刑事
    訴訟法第一百五十九條之四之顯有不可信之情況，與不得作
    為證據之情形，且經本院審酌其作成之情況，認為適當。綜
    上，依刑事訴訟法第一百五十九條至一百五十九條之五之規
    定，本件認定事實所引用之本件卷證所有證據（包含人證與
    文書證據、物證等證據），均有證據能力。
二、訊據被告孫恭元固坦承，有於事實欄所載時、地，先與同案
    被告起慕德滿達共同徒手毆打告訴人洪嘉谷，嗣復單獨持瑞
    士刀刺入洪嘉谷眼球之事實，惟矢口否認有何重傷害之犯行
    ，辯稱：伊是出於防備始動手云云，被告孫恭元之選任辯護
    人亦為其辯護略以：被告孫恭元與洪國源相差十五歲，係因
    遭毆打後，徒手打不贏對方，始拿出瑞士刀刺傷洪嘉谷之眼
    ，本件應係正當防衛，僅係防衛過當云云。惟查：
  (一)告訴人洪嘉谷確係遭被告孫恭元徒手毆打、以瑞士刀刺入左
    眼，致受有蜘蛛網膜下腔出血、左眼球破裂，伴有眼內組織
    部分損失、右眼眼肌麻痺、右眼視神經病變、鼻骨骨折、眼
    窩內側壁骨折、臉開放性傷口、多處表淺損傷、磨損或擦傷
    、頸部外傷等傷害，又告訴人洪嘉谷所受之傷害，經診療後
    ，仍導致雙眼視力嚴重減損、失明、無光感且無恢復可能，
    顯已達毀壞二目視能之重傷害等情，為被告孫恭元所是認，
    核與證人即告訴人洪嘉谷之證述情節相符（九十九年度偵字
    第三四二八號卷第五頁、第六頁、第一○八頁、第一○九頁
    參照），並經證人蔡慧珍、黃心娟證述綦詳（證人蔡慧珍部
    分，見九十九年度偵字第三四二八號卷第十三頁、第十四頁
    、第三八頁、第三九頁參照；證人黃心娟部分，見九十九年
    度偵字第三四二八號卷第十五頁、第十六頁、第三九頁、第
    四十頁參照），復有國防醫學院三軍總醫院附設民眾診療服
    務處九十九年一月九日北市衛醫字第○五○一一一○五一四
    號診斷證明書、馬偕紀念醫院（臺北院區）九十九年一月一
    日甲種診斷證明書各一紙、國防醫學院九十九年三月一日院
    三醫勤字第○九九○○○二九九○號函、馬偕紀念醫院九十
    九年三月五日馬院醫急字第○九九○○○○六六三號函檢附
    洪嘉谷病歷各一份（九十九年度偵字第三四二八號卷第十九
    頁、第二十頁、第四四頁至第一○四頁參照）附卷可佐，並
    經原審依職權勘驗現場監視錄影光碟屬實，有勘驗筆錄及自
    光碟內翻拍之照片在卷可參照（見原審卷七一頁至第八一頁
    ）。
  (二)是本件應與究明者為：被告孫恭元上開重傷害洪嘉谷之行為
    是否構成防衛過當：
  1.按正當防衛之要件，必對於現在之不正侵害，始能成立，而
    防衛過當，尤以有防衛權為前提，若侵害已過去，即自無正
    當防衛之可言；侵害已過去後之報復行為，與無從分別何方
    為不法侵害之互毆行為，均不得主張防衛權，此分別有最高
    法院十九年上字第一一七四號、二十九年度上字第三一七號
    、三十八年上字第一○四○號判例意旨可資參照。
  2.經查，被告孫恭元於九十九年一月一日三時四十三分許遭告
    訴人洪嘉谷推擠時，本得以閃躲、迴避甚至舉臂抵擋之方式
    防衛自己權利，然其捨上開各法不用，竟以揮拳反擊之方式
    與告訴人洪嘉谷扭打在地，此業經原審勘驗現場監視錄影光
    碟後，自上開光碟翻拍之照片可參（見原審卷七一頁至第七
    四頁）。是其行為，核屬互毆，本已不構成正當防衛。再者
    ，依原審勘驗所翻之照片可知，被告孫恭元與告訴人洪嘉谷
    於扭打後，分別自地面爬起而分開，告訴人洪嘉谷起身後，
    復往離被告孫恭元較遠之「星光閃閃時尚生活館」店門走去
    （原審卷第七五頁參照），顯見此時對被告孫恭元而言，侵
    害業已過去，其竟於起身後，復以左手拉住洪嘉谷，再度與
    洪嘉谷發生扭打，並掏出隨身所攜帶之瑞士刀，朝洪嘉谷之
    眼部猛刺，揆之上揭判例意旨，其所為自與正當防衛之要件
    有所不符，更無防衛過當可言，被告上開辯解，顯屬事後卸
    責之詞，委不足採。
三、被告本院審理時再稱，伊先被打倒在地上，伊朋友起慕德滿
    達被打倒在店裡面，伊和洪嘉谷只是互毆去傷到他的眼睛，
    伊不是抓住他刺他的眼睛，伊根本沒有傷害他的意思，是出
    於防衛云云。惟查，依被告之供述，即可知其主張因受洪嘉
    谷毆打而有防衛行為，致誤傷洪嘉谷眼睛，惟本院認其行為
    不構成正當防衛，自無防衛過當可言，已如前述，從而辯護
    人於本院審理時主張，於原審係主張「防衛過當」，未主張
    不罰之「正當防衛」，認原審以被告犯後「以正當防衛等情
    為己脫罪」為量刑事由有誤云云，尚有誤解。再查，被告於
    本院審理時已自承，伊持有之瑞士刀是簡單型，像有十字起
    子之類的那種，是加長的，有安全扣的那種。當天把瑞士刀
    打開，把刀刃扳出來等語（見本院卷第三六頁背面）。復經
    本院於審判期日提出類似款式之瑞士刀供被告確認，經當庭
    勘驗，全長約二０公分，刀刃八公分，扳出刀刃後有自動安
    全扣鎖住刀刃，在使用時可防止刀刃折回  並拍攝照片附卷
    。按此款式瑞士刀非常鋒利，且有安全扣，持之猛刺人之眼
    部，足以毀敗人之視能。被告為心智正常之成年人，自不得
    諉為不知，其扳開刀刃刺向被害人眼部，顯有重傷害之故意
    。是被告辯稱，非故意持刀刺傷告訴人洪嘉谷云云，自非可
    採。
四、綜上所述，被告所辯各節尚難採取，其犯行事證明確，堪以
    認定。
五、核被告孫恭元所為，係犯刑法第二百七十八條第一項之重傷
    罪。被告與起慕德滿達就普通傷害告訴人洪嘉谷部分，所犯
    之刑法第二百七十七條之傷害罪，固有犯意聯絡及行為分擔
    ，應論以共同正犯；而被告孫恭元持刀刺入告訴人洪嘉谷眼
    睛，致告訴人洪嘉谷雙眼失明之重傷害結果，並非在原來傷
    害犯意聯絡之範圍內，起慕德滿達就此重傷害部分自不及之
    ，而被告孫恭元原所犯之普通傷害為重傷害之部分行為，不
    另論罪，併此敘明。另被告於上訴狀主張，伊於事發隔日主
    動向台北市政府警察局中山分局中山一派出所投案時，警尚
    不知伊有本件犯行，核屬自首（見本院卷第十九頁），惟查
    ，告訴人於九十九年一月一日晚上十時三十分，在台北縣淡
    水馬偕醫院三七０七Ｃ房接受警詢時，已指名表示要對被告
    孫恭元提出傷害告訴（見九十九年度偵字第三四二八號卷第
    五至第六頁），是警於案發當日已知被告犯行，被告於翌日
    向警投案自與自首要件不符，且被告於本院行準備程序時已
    表示不再主張自首等語（見本院卷第二四頁），併予敘明。
六、原審因適用刑法第二百七十八條第一項，審酌本件糾紛本係
    肇於同案被告洪國源酒後挑釁，然被告孫恭元、同案被告起
    慕德滿達亦即不深思熟慮，率以暴力手段毆擊告訴人洪嘉谷
    ，被告孫恭元更持刀刺入告訴人洪嘉谷之眼，致其雙眼失明
    ，終生無回復之可能，造成告訴人洪嘉谷之莫大傷害且日後
    生活極大不便，考量被告孫恭元雖承認造成告訴人洪嘉谷重
    傷害之客觀事實，惟猶企圖以正當防衛等情為己脫罪，未能
    誠心悔過，取得告訴人洪嘉谷之原諒，迄今亦分文未賠償告
    訴人洪嘉谷，兼衡被告等之品行、智識程度、犯罪手段、所
    生危害等一切情狀，量處有期徒刑八年。被告孫恭元持以為
    重傷害犯行之瑞士刀一把，為其所有供犯本案所用之物，雖
    未扣案，但亦無證據證明業已滅失，爰依刑法第三十八條第
    一項第二款、第三項之規定，宣告沒收。經核認事用法均無
    違誤，量刑亦稱妥適。被告上訴所舉各節，核無理由，應予
    駁回。
據上論斷，應依刑事訴訟法第三百六十八條，判決如主文。
本案經檢察官劉斐玲到庭執行職務。
中    華    民    國   100    年    6     月    14    日
            刑事第十六庭審判長法  官  陳晴教
                              法  官  吳啟民
                              法  官  王敏慧
以上正本證明與原本無異。
如不服本判決，應於收受送達後10日內向本院提出上訴書狀，其
未敘述上訴之理由者並得於提起上訴後10日內向本院補提理由書
（均須按他造當事人之人數附繕本）「切勿逕送上級法院」。
                              書記官  蕭詩穎
中    華    民    國   100    年    6     月    14    日
附錄：本案論罪科刑法條全文
中華民國刑法第二百七十七條
（普通傷害罪）
傷害人之身體或健康者，處三年以下有期徒刑、拘役或一千元以
下罰金。
犯前項之罪因而致人於死者，處無期徒刑或七年以上有期徒刑；
致重傷者，處三年以上十年以下有期徒刑。
中華民國刑法第二百七十八條
（重傷罪）
使人受重傷者，處五年以上十二年以下有期徒刑。
犯前項之罪因而致人於死者，處無期徒刑或七年以上有期徒刑。
第一項之未遂犯罰之。